【裁判字號】    94,訴,2595
【裁判日期】    950103
【裁判案由】    協同辦理所有權移轉登記
【裁判全文】
臺灣臺北地方法院民事判決              94年度訴字第2595號
原      告  丁○○
訴訟代理人  趙文銘律師
被      告  乙○○
訴訟代理人  程巧亞律師
被      告  庚○○
            己○○
            戊○○
            丙○○
訴訟代理人  甲○○
上列當事人間請求協同辦理所有權移轉登記事件，本院於94年12
月13日言詞辯論終結，判決如下：
    主  文
原告之訴駁回。
訴訟費用由原告負擔。
    事實及理由
甲、程序方面：
一、被告庚○○、己○○、戊○○、丙○○經合法通知後，均未
    於最後言詞辯論期日到場，核皆無民事訴訟法第386條所列
    各款之情形，爰依原告之聲請，准其一造辯論而為判決。
二、按訴狀送達後，原告不得將原訴變更或追加他訴，但擴張或
    減縮應受判決事項之聲明者，不在此限，民事訴訟法第255
    條第1項第3款定有明文。經查本件原告於民國94年2月4日起
    訴時請求：被告乙○○、庚○○、己○○、戊○○、丁○○
    應協同原告丁○○就坐落附表所示不動產所有權，辦理移轉
    、變更登記為原告所有。嗣於94年8月8日減縮訴之聲明，變
    更為：被告乙○○、庚○○、己○○、戊○○、丁○○應協
    同原告丁○○就坐落附表所示不動產所有權，辦理移轉登記
    為原告丁○○所有。則揆諸前開規定，應予准許。
三、次按共同訴訟人中一人之行為有利益於共同訴訟人者，其效
    力及於全體；不利益者，對於全體不生效力，民事訴訟法第
    56 條第1款定有明文。查本件原告依贈與及繼承之法律關係
    ，請求被告應協同將系爭不動產所有權辦理移轉登記，因該
    訴訟標的對被告全體需合一確定，故被告戊○○、庚○○、
    己○○、丙○○對原告主張訴訟標的所為之認諾，因對共同
    訴訟人即被告乙○○不利益，故伊等所為之認諾，自不生效
    力，合先敘明。
乙、實體方面：
一、原告主張：
  (一)訴外人郭女士（即被告乙○○、庚○○、己○○、戊○○
    之母，原告及被告丙○○之祖母），於84年8月2日與本件兩
    造達成贈與合意，約定郭將其所有如附表所示不動產以下
    列方式分別贈與：(一)附表二所示建物及其基地所有權1/2 贈
    與給被告戊○○，1/2贈與給原告。(二)附表四所示建物及其
    基地之所有權1/2贈與被告己○○、1/2贈與被告庚○○。(三)
    附表三所示房屋地下二、三層車位應有部分各1/4贈與戊○○、己○○、庚○○、丁○○。上揭贈與合意，有郭女士
    與兩造製作並簽名蓋章之贈與協議標的圖可資為證。至於被
    告乙○○雖未獲贈與，但亦同意郭女士將上開不動產贈與
    給其他家族成員之行為，並當場於該協議上註明「乙○○放
    棄媽媽財產需蓋章無條件放棄」。郭女士過世後，被告庚○○、己○○、乙○○、戊○○等人更在其與原告共同發給
    訴外人好台貿易股份有限公司（下稱好台公司）之信函中敘
    及「現今南京東路5段213號5樓部分，我（丁○○）與叔叔
    （戊○○）應共同持份，並附郭女士在世內部協議書乙份
    」等語，並皆親自簽名於其上，顯見郭女士與原、被告等
    人確實有達成上揭贈與合意之事實。
  (二)本件郭女士於贈與契約成立後，本即負有移轉登記之義務
    ，嗣未及辦理移轉登記即已死亡，其權利義務依法為其繼承
    人所承受。被告乙○○亦已基於繼承人之地位單獨將系爭房
    地辦理繼承登記，而由被告庚○○、己○○、戊○○、乙○○、丙○○等共同繼承，此亦有土地、建物登記謄本為憑。
    從而被告庚○○、己○○、戊○○、乙○○、丙○○等人既
    為郭女士之繼承人，依法即應對原告履行郭女士生前就
    系爭房地與原告所成立贈與契約之義務。且因原告為公同共
    有人，無法單獨辦理移轉登記，有須各繼承人協同移轉登記
    為自己所有之必要，爰本於贈與契約之法律關係提起本訴，
    並聲明：被告乙○○、庚○○、己○○、戊○○、丁○○
    應協同原告丁○○就坐落附表所示不動產所有權，辦理移轉
    、變更登記為原告所有。
二、被告乙○○則以：
  (一)依原告提出之贈與協議標的圖、發給好台公司之信函，無從
    證明郭女士有將系爭房地及停車位贈與原告之意。且被告
    從未聽聞母親郭女士於生前表示要將系爭房地贈與原告及
    被告庚○○、己○○、戊○○、丙○○，被告亦未曾參與原
    告所謂84年8月2日之家族聚會，更遑論當場於贈與協議標的
    圖上註明「乙○○放棄媽媽財產需蓋章無條件放棄」。本件
    係被告乙○○於84年間某日，與母親郭聊天時，母親郭
    向被告乙○○抱怨，被告戊○○不願身為養女的被告，於郭
    百年後，共同繼承系爭房地，要求先分財產，母親郭不
    同意，被告戊○○則吵鬧不休，令母親郭女士不勝其擾，
    被告乙○○不忍見郭為此心煩，乃告訴郭可以先寫下將
    來同意蓋章放棄母親郭財產，以安撫被告戊○○，郭遂
    拿出月曆紙背面讓被告乙○○寫下「乙○○放棄媽媽財產需
    蓋章無條件放棄」等字樣，但被告乙○○寫下上開文字時，
    該月曆紙背面並無郭簽名，亦無其他註記，原告提出之贈
    與協議標的圖顯係渠嗣後自行製作。
  (二)又原告及被告丙○○為訴外人郭錦銓之長子及次子，訴外人
    郭錦銓為郭之長子，訴外人郭錦銓於86年1月16日過世，
    若贈與協議標的圖果如原告所稱係於84年8月2日在家族聚會
    所製作，則當時郭錦銓仍在世，郭如將系爭房地贈與四名
    兒子，何以長子部分非由郭錦銓簽名，而係由其子丁○○代
    替，顯見贈與協議標的圖上註明被告乙○○所書文字以外之
    註記，絕非原告所述於84年8月2日當日在家族聚會時所製作
    ，應係原告等人臨訟嗣後所撰甚明。
  (三)況拋棄繼承，應於繼承開始時始生效力，若繼承開始前預為
    繼承權之拋棄，則不能認為有效，是被告乙○○所寫上開文
    字，依法並不生拋棄繼承之效力等語，資為抗辯。並聲明：
    原告之訴駁回。
三、被告庚○○、己○○、戊○○、丙○○未於最後言詞辯論期
    日到場，惟據庚○○等人先前陳述略以：伊等對於原告主張
    之事實並不爭執，本件純係被告乙○○個人因素，藉故不願
    協同辦理移轉登記，被告庚○○等皆願意配合原告辦理系爭
    不動產移轉登記等語。
四、兩造不爭執之事實：
    系爭不動產原為訴外人郭所有，而郭已於93年1月14日
    死亡，兩造為其繼承人，並就系爭不動產業已辦理公同繼承
    登記等情，有土地及建物登記謄本、遺產稅繳清證明書、戶
    籍謄本影本各一份在卷可證（本院94年度北調字第81號卷第
    8至24頁、第28頁、第42至46頁）。
五、原告主張依贈與及繼承之法律關係請求被告協同辦理系爭不
    動產移轉登記，惟被告乙○○則否認之。是本件爭點應為：
    民法修正前不動產贈與契約之性質如何？原告與訴外人郭
    間就系爭不動產是否成立贈與契約？茲論述如下：
  (一)按民法債編施行前發生之債，除本施行法有特別規定外，不
    適用民法債編之規定；其在修正施行前發生者，除本施行法
    有特別規定外，亦不適用修正施行後之規定，民法債編施行
    法第1條亦有明文。而依民法修正前第407條規定，以非經登
    記不得移轉之財產為贈與者，在未為移轉登記前，其贈與不
    生效力；從而贈與契約屬於要物契約，雙方當事人除就贈與
    意思表示一致外，尚須將標的物交付，贈與契約始為有效成
    立。
  (二)經查本件原告既主張，訴外人郭與兩造間於84年8月2日，
    與就系爭不動產成立贈與契約，則揆諸前揭說明，本件贈與
    契約自應適用修正前民法第407條規定，以標的物之交付為
    契約之成立生效要件。惟查原告僅提出贈與協議標的圖說影
    本一份為證，但並未舉證證明訴外人郭於生前業已將系爭
    不動產所有權移轉登記予原告，從而本件贈與契約並未成立
    生效，原告無從主張其為贈與契約之受贈人，故其請求贈與
    人之繼承人即本件被告履行贈與契約，並無理由。
六、綜上所述，原告與訴外人郭間，並未就系爭不動產成立贈
    與契約，則原告依贈與契約請求被告協同辦理系爭不動產所
    有權移轉登記，為無理由，應予駁回。
七、本件事證已臻明確，兩造其餘攻擊或防禦方法，經本院審酌
    後，認均與本件之結論無涉，茲不再一一論述，
八、訴訟費用負擔之依據：民事訴訟法第78條。
中    華    民    國    95    年     1     月    3    日
                  民事民事第六庭法  官  邱  琦
以上正本係照原本作成
如對本判決上訴，須於判決送達後20日內向本院提出上訴狀
中    華    民    國    94    年     1     月    3    日
                                書記官  池東旭
附表
一、坐落於臺北市○○區○○段4小段635地號土地所有權應有部
    分477/20000。
二、臺北市○○區○○段4小段01375建號、即門牌號碼臺北市○○○路○段213號5樓建物所有權應有部分各1/2（含共同使用
    部分，即臺北市○○區○○段4小段01385、01386建號）。
三、坐落於臺北市○○區○○段4小段01387建號、即門牌號碼臺
    北市○○○路○段213號房屋地下2、3層建物所有權應有部分
    1809/40000。
四、坐落於臺北市○○區○○段4小段635地號土地、及01376建
    號即門牌號碼臺北市○○○路○段213號5樓之1建物所有權應
    有部分各1/2。


司法院資訊處製作；財團法人民間司法改革基金會備份。
